---
title: "Bootstrapping"
author: "Valentina Paz Campos Olguín"
date: "2023-12-14"
output: html_document
---

```{r setup, include=FALSE}
knitr::opts_chunk$set(echo = TRUE)
library(dplyr)
library(ggpubr)
library(boot)
library(simpleboot)
library(ez)
library(tidyverse)
```

¿Hay similar ingresos entre el Norte/Centro/Sur de Chile de las personas que pertenecen a Fonasa/Isapre y además que hayan terminado la enseñanza media?

**Formulación de hipótesis**

Ho: No existe diferencia entre los ingresos de las viviendas de 3 sectores de Chile (Norte, Centro y Sur).

Ha: Sí hay diferencia entre los ingresos de las viviendas de 3 sectores de Chile (Norte, Centro y Sur). Es decir, hay al menos uno que se diferencia de los otros dos sectores.

**Desarrollo**

Lo primero para resolver el ejercicio es filtrar los datos, partiendo por las personas que tuvieron una educación media científico humanista.

```{r}
set.seed(200)
datos <- read.csv2("EP08.csv", encoding = 'Latin1')
head(datos)
#datos <- subset(datos, select = c(id.vivienda, region, e6a, s12, ytotcorh))
#datos <- datos %>%
  #filter(e6a == "Educación Media Científico-Humanista" & s12 == "1")
n <- sample(400:599, 1)
```

Se secciona el país en 3: Norte, Centro y Sur.

```{r}
datos_norte <- datos %>%
  filter( region != "Región de Valparaíso" &
                        region != "Región Metropolitana de Santiago" &
                        region != "Región del Libertador Gral. Bernardo O\u0092Higgins" &
                        region != "Región del Maule" &
                        region != "Región del Biobío" &
                        region != "Región de La Araucanía" &
                        region != "Región de Los Lagos" &
                        region != "Región de Ayséndel Gral. Carlos Ibáñez del Campo" &
                        region != "Región de Magallanes y de la Antártica Chilena" &
                        region != "Región de Los Ríos" &
                        region != "Región de Ñuble") %>%
                sample_n(n)

datos_centro <- datos %>% 
  filter(region != "Región de Los Lagos" &
                        region != "Región de La Araucanía" &
                        region != "Región de Ayséndel Gral. Carlos Ibáñez del Campo" &
                        region != "Región de Magallanes y de la Antártica Chilena" &
                        region != "Región de Los Ríos" &
                        region != "Región de Ñuble" &
                        region != "Región de Antofagasta" &
                        region != "Región de Tarapacá" &
                        region != "Región de Atacama" &
                        region != "Región de Coquimbo") %>%
                        sample_n(n)

datos_sur <- datos %>% 
  filter(   region != "Región de Valparaíso" &
                        region != "Región Metropolitana de Santiago" &
                        region != "Región del Libertador Gral. Bernardo O\u0092Higgins" &
                        region != "Región del Maule" &
                        region != "Región del Biobío" &
                        region != "Región de Antofagasta" &
                        region != "Región de Tarapacá" &
                        region != "Región de Atacama" &
                        region != "Región de Coquimbo" )%>%
                        sample_n(n)
```

Ya teniendo los datos filtrados, se debe transformar el dataframe a formato largo.

```{r}
ingresos_norte <- datos_norte$ytotcorh
ingresos_centro <- datos_centro$ytotcorh
ingresos_sur <- datos_sur$ytotcorh

nInstancias <- factor(1:n)

ingresosRegiones <- data.frame(ingresos_norte, ingresos_centro, ingresos_sur)

ingresosRegiones <- ingresosRegiones %>%
  pivot_longer(c(ingresos_norte, ingresos_centro, ingresos_sur),
               names_to = "Regiones",
               values_to = "Ingresos")

ingresosRegiones$Regiones <- factor(ingresosRegiones$Regiones)
ingresosRegiones$nInstancias <- factor(1:nrow(ingresosRegiones))
```

```{r}
media_regiones <- mean(ingresosRegiones$Ingresiones)
print(media_regiones)

valor_obs <- ezANOVA(data = ingresosRegiones,
                     dv = Ingresos,
                     between = Regiones,
                     wid = nInstancias,
                     return_aov = TRUE)

print(valor_obs$ANOVA$F)
```

Se procede a realizar bootstrap para cada muestra.

```{r}
B <- 999

media <- function(valores, i){
  mean(valores[i])
}

distribucion_norte <- boot(ingresos_norte, statistic = media, R = B)
distribucion_centro <- boot(ingresos_centro, statistic = media, R = B)
distribucion_sur <- boot(ingresos_sur, statistic = media, R = B)

ingresos_norte_boot <- c(distribucion_norte$data)
ingresos_centro_boot <- c(distribucion_centro$data)
ingresos_sur_boot <- c(distribucion_sur$data)
```

Luego de esto, se debe transformar a formato largo para usar ANOVA.

```{r}
ingresos_regiones_boot <- data.frame(ingresos_norte_boot, ingresos_centro_boot, ingresos_sur_boot)
ingresos_regiones_boot <- ingresos_regiones_boot %>%
  pivot_longer(c(ingresos_norte_boot, ingresos_centro_boot, ingresos_sur_boot),
               names_to = "Regiones",
               values_to = "Ingresos")
ingresos_regiones_boot$Regiones <- factor(ingresos_regiones_boot$Regiones)
ingresos_regiones_boot$Instancias <- factor(1:nrow(ingresos_regiones_boot))
```

Se obtiene un valor observado bootstrap, aplicando ANOVA.

```{r}
valor_observado_boot <- ezANOVA(data = ingresos_regiones_boot,
                                dv = Ingresos,
                                between = Regiones,
                                wid = Instancias,
                                return_aov = TRUE)
print(summary(valor_observado_boot$aov))
sprintf("F value con bootstrap y sin bootstrap")
print(valor_observado_boot$ANOVA$F)
print(valor_obs$ANOVA$F)
```
